臺臺北地方法院民事判決　九十一年度重訴字第七六五號
　　原　　　告　　乙○○○
　　複　代理人　　丙○○
　　被　　　告　　甲○○
右當事人間請求給付買賣價金事件，本院判決如左：
    主    文
原告之訴駁回。
訴訟費用由原告負擔。
    事    實
甲、原告方面：
一、聲明：被告應給付原告新台幣（下同）一千二百六十五萬元，及自民國九十年九
    月二十日起至清償日止，按年息百分之五計算之利息。
二、陳述：
（一）兩造於九十年四月二十六日簽立「不動產買賣契約書」（下稱系爭買賣契約）
      ，由被告向原告購買坐落台北市○○區○○段一小段一三三、一三三之一地號
      土地兩筆權利持分萬分之四十九，暨其上建物門牌台北市中正區○○○路○段
      八十三號三樓之二建號一四四○，持分全部及台北市○○○路○段八十五號地
      下二、三層建號一三九六，持分七十六分之一（下稱系爭房地），約定價金為
      一千三百八十萬元，九十年四月二十六日簽約時應給付八十萬元，於五月一日
      交屋時再給付三十五萬元，其餘一千二百六十五萬元於辦完相關過戶手續後給
      付。嗣原告已於九十年五月一日先行交屋給被告，被告並已遷入系爭房地居住
      。雖於申辦過戶時，在原告不知情之情形下，因其他債權債務關係，系爭房地
      被假扣押，致原告無法辦理過戶，然原告盡最大努力，已於九十年九月十九日
      完成過戶相關手續，將系爭房地所有權移轉予被告，依契約第二條第四款之規
      定，此時被告即應以辦理銀行貸款之方式，給付一千二百六十五萬，詎被告於
      向銀行辦理第二順位抵押權設定後，遲不向銀行聲請撥款，不給付尾款，履經
      催告，均未獲置理，爰依買賣契約請求被告給付如聲明所示。
（二）對被告抗辯所為之陳述：
  １、被告雖稱系爭買賣契約業已解除，然悉為狡辯之言。因依鈞院調閱之「台北市
      建成地政事務所九十年中正（二）字第五一二一號案」之登記案卷中所載，系
      爭房地之所有權移轉登記申請書，其收件日期係為民國九十年九月十二日，而
      其申請人，亦是兩造雙方，顯見此時兩造契約仍為存續。且契稅之繳納，亦為
      被告所為，同時被告亦於移轉登記後以所有權人之身分就系爭房地設定最高限
      額抵押權，顯已承認該所有權移轉登記。
  ２、又被告抗辯因買賣契約已經解除，故辦理移轉系爭房地所有權移轉事宜，全由
      當初送件方辦理。然查，於九十一年九月十二日再度送件時，被告知之甚詳，
      且亦經被告同意，有證人承辦代書陳鈺璇為證，顯見被告除於契約上並無解除
      之權利外，於事實之作為上，亦一直認同買賣契約持續進行，代書方會辦理過
      戶手續，是被告抗辯買賣契約已經解除，顯不可採。
  ３、又原告已於九十年九月十九日將系爭房地過戶予被告，銀行貸款利息亦一直繳
      納至九十年九月二十日，已完成出賣人之全部義務，是被告本就應該依契約第
      四條第四款給付尾款，而給付之方式為清償第一順位抵押權所擔保之債權，以
      塗銷第一順位抵押權，故原告具狀訴請被告給付如訴之標的之金額，實有理由
      ，被告不能以第一順位抵押權尚未塗銷，而抗辯被告為債務不履行。
三、證據：提出不動產買賣契約書、土地及建物登記謄本、不起訴處分書、支付命令
    、律師函、（均影本）為證，並聲請訊問證人陳鈺璇，聲請向台北市建成地政事
    務所調閱系爭房地辦理所有權移轉登記案卷。
乙、被告方面：
一、聲明：原告之訴駁回。
二、陳述：
（一）依系爭買賣契約第六條約定「本買賣不動產權，乙方（指原告，下同）保證產
      權清楚…」，是原告自應於契約簽訂時本諸誠信，告知被告關於系爭房地之詳
      實狀況。惟原告斯時明知尚有債務未清，系爭房地隨時有遭法院查封拍賣之可
      能，竟隱匿上情，待被告陸續交付價金一百一十五萬元及相關移轉登記手續所
      需費用後，方告知被告系爭房地因被法院查封無法辦理過戶手續。甚且，原告
      復施故技，聲稱如被告願先行清償系爭房地之銀行貸款，則爭端勢能順利解決
      云云。被告至此方知事有蹊蹺，是除於九十年六月十一日委請律師發函通知原
      告表示解除契約外，並於同年六月二十九日向台灣台北地方法院檢察署對原告
      提出詐欺罪告訴。嗣雖經該檢察署為不起訴處分，惟刑事罪責之構成要件與民
      事責任本未盡相同，且此亦無礙於被告業已行使之解除契約意思表示。
（二）原告指稱被告係基於行使所有權之意繳納相關契稅並辦理系爭房地之所有權移
      轉登記，顯見兩造契約存續云云，容有誤會，茲析陳如後：
  １、觀諸系爭買賣契約第二條第二款「九十年四月二十六日下午三時（即簽約日）
      ，雙方至代書處用印，繳齊過戶文件…」及第三條「…甲方應於七日內交付配
      合代書作業及過戶所需一切證件，送至代書處憑辦否則若因甲方之過失而造成
      乙方受損害時，乙方之損失概由甲方負責」之約定即明，被告於簽約時即已繳
      齊過戶所需文件如身分證影本等與原告，並於五月一日交付原告土地移轉登記
      費、建物移轉登記費、抵押權設定登記費等共計四萬六千七百八十元，俾便原
      告辦理所有權移轉登記手續。
  ２、再者，系爭房地辦理過戶日期為九十年九月十九日，惟斯時被告業已提出詐欺
      罪告訴且尚於檢方偵辦中，被告斷無可能偕同原告辦理過戶手續，故原告主張
      被告係基於所有權行使之意辦理移轉登記云云，委無足採。
（三）觀諸買賣契約第五條第一項約定「辦理產權移轉登記時，有關權利人名義，得
      由甲方自定，乙方絕無異議，惟是項手續甲方至遲應於取得乙方交付之證件日
      起五日內提出辦理」，即知原告應於被告交付辦理過戶所需文件後五日內為系
      爭房地之移轉登記，而被告已於簽約時備齊過戶所需文件交付原告，是原告應
      於簽約後五日內即同年五月一日前辦妥過戶手續。惟因系爭房地業遭法院查封
      ，無法於此期間內為移轉登記，故原告違約之情至為灼然。退步言之，縱若鈞
      院認為系爭合約為未定期限之買賣契約，被告於九十年六月十一日函文原告解
      除契約之律師函即併有催告履行之意，故被告業已依法催告，請鈞院明鑒。
（四）更甚者，原告訴之聲明顯值存疑：
  １、查原告於八十九年七月五日向上海商業儲蓄銀行股份有限公司（下稱上海商銀
      ）借款一千五百萬元整，並以系爭房地設定第一順位抵押權。未料，原告自九
      十年七月二十一日起即未繳納原告向上海商銀之借款本息，致使上海商銀申請
      拍賣系爭房地，被告並於九十一年五月二十七日接獲　鈞院准予拍賣系爭房地
      之九十一年度拍字第四一七號裁定。
  ２、是退步言，縱鈞院對九十年九月間移轉登記乙節尚待斟酌，惟原告未清償借款
      致使系爭房地遭銀行申請拍賣，實已違反系爭買賣契約第六條「本買賣不動產
      權，乙方保證產權清楚，如有他人主張權利或設定他項權利及租賃關係，應由
      乙方負責於尾款付清以前速予清理，若甲方因此受有損害時，乙方應負完全賠
      償責任」之約定。亦即，縱若鈞院認買賣契約尚未解除，被告應有給付價金尾
      款之義務，惟原告業已違反依上開條文之約定，致使系爭房地遭原告之債權人
      即上海商銀聲請法院拍賣。故於原告清償上海商銀之借款，並塗銷第一順位抵
      押權設定前，被告依法自得主張民法第二百六十四條拒絕給付價金尾款之同時
      履行抗辯權。又原告因未清償以系爭房地為擔保向上海商銀借款之一千二百五
      十萬元之本息，致系爭房地業遭上海商銀向鈞院執行處聲請查封拍賣在案，且
      迄未為抵押權塗銷登記，故原告違反上開契約條款之約定，彰彰甚明，為此，
      被告已再度函文與原告表達解約之意，故系爭買賣契約業已解除，被告無庸負
      擔給付價金尾款之義務，至為灼然。又原告謂「而依契約之規定，此撥款之目
      的，就是給付剩餘價金，並使原告得以塗銷前之第一順位抵押權，此亦為一般
      市場交易之常態，而亦於契約書上第二條第四項亦已載明」云云，顯有誤會。
      蓋查上該條項，僅係約定被告得於「產權登記完竣後七日內辦妥銀行貸款支付
      」，惟遍觀該契約書，並未約定被告有先給付尾款俾使原告「塗銷第一順位抵
      押權」之義務。故原告所謂之「交易常態」及被告有先給付剩餘價款俾使原告
      塗銷第一順位抵押權之義務云云，顯與事實有悖，委無足採。
（五）茲就證人陳鈺璇於鈞院九十一年六月二十六日庭訊時之證詞，析陳如下：
  １、查原告於歷次書狀及庭訊時均指稱「被告亦於移轉登記後即設定遠東國際商業
      銀行股份有限公司設定最高限額一千四百四十萬元之本金最高限額抵押權，如
      其未承認此移轉登記，又何得以所有權人之身分行使處分，故顯見至此時兩造
      契約皆為存續」云云。惟上開證人業已證稱「辦理過戶所需文件，是被告在簽
      約時就提供」、「兩造簽約後，被告向銀行辦理貸款及抵押款手續，對保過後
      銀行將抵押權設定契約書交給我，大約是在簽完約後沒多久，大概在五月一日
      前辦理」、「我在辦過戶當天（即九十年九月十八日）就一起辦理抵押權登記
      」。據此亦明，被告係於買賣契約簽立後未幾即已完成第二順位抵押權之申貸
      及對保手續，至於抵押權登記乃係承辦代書於辦理過戶同時所為，被告並不知
      情，亦未配合辦理，又何來原告所稱被告係承認該移轉登記，並基於所有權人
      之地位辦理第二順位抵押權登記可言？
  ２、次查，證人指稱「這中間過程我都有跟被告報告」、「被告有同意我去辦過戶
      」、「在過戶之前我有跟葛麗華說已經撤封，可以辦過戶，當時葛並沒有說不
      能辦過戶」，顯係杜撰之詞，不足為取：
    (1)被告自向原告解約並提出詐欺罪告訴後，從未與原告有任何聯繫，遑論「同意
      」原告就系爭房地辦理過戶登記！至於原告當庭提呈之傳真文件，實係原告自
      行持被告於簽約時即已交付原告之文件辦理過戶後，方傳真與被告「分算」應
      負擔之細項金額（證人並未庭呈該細項表列），被告因原告既已將房地辦理過
      戶，遂同意試與原告談判相關處理問題，故回傳可接受之分算金額並相約於顏
      光嵐律師處商談。惟因談判時雙方未達共識（斷非證人所謂律師費應由何人負
      擔無法談妥之問題），故被告乃拒絕接受原告自行辦理系爭房地之過戶，並拒
      絕接受原告提出欲交付與被告之系爭房地所有權狀。準此，於證人持相關資料
      逕行辦理過戶前，被告並未獲任何通知，證人所言，並非事實。
    (2)再者，證人初謂「被告有同意我去辦過戶」，復謂「原告（應係被告之誤繕）
      有簽買賣契約書後，從來沒有跟我說不能辦理過戶」，經被告請求證人確切說
      明究係「經被告同意」抑或「被告從未說不能辦理過戶」？證人方謂「後來撤
      封後，在買賣雙方沒有通知解約之情形下，當然還是依約去辦過戶」。是該證
      人已自承其未得到被告「同意」即逕為過戶登記。且該證人係代理原告辦理系
      爭房地之過戶事宜，被告與該證人間並無任何委任關係，故被告以契約當事人
      之原告為解約通知對象即足，何需函知證人？甚且，被告向鈞院檢察署對原告
      所提之詐欺罪告訴，該證人亦列為該案之共同被告，故該證人斷無不知被告解
      約並拒絕辦理過戶之理。
三、證據：提出支票、律師函、告訴狀、拍賣抵押物裁定（均影本）為證。
    理    由
一、原告起訴主張：兩造於九十年四月二十六日簽立買賣契約，由被告向原告購買系
    爭房地，約定價金為一千三百八十萬元，九十年四月二十六日簽約時應給付八十
    萬元，於五月一日交屋時再給付三十五萬元，其餘一千二百六十五萬元於辦完相
    關過戶手續後給付。嗣原告已於九十年五月一日先行交屋給被告，被告並已遷入
    系爭房地居住。雖於申辦過戶時，在原告不知情之情形下，因其他債權債務關係
    ，系爭房地被假扣押，致原告無法辦理過戶，然原告盡最大努力，已於九十年九
    月十九日完成過戶相關手續，將系爭房地所有權移轉予被告，依契約第二條第四
    款之規定，此時被告即應以辦理銀行貸款之方式，給付一千二百六十五萬，詎被
    告於向銀行辦理第二順位抵押權設定後，遲不向銀行聲請撥款，不給付尾款，履
    經催告，均未獲置理，爰依買賣契約請求被告給付如聲明所示等語。被告則以：
    其於簽約後，即依約陸續給付價金，詎原告俟被告已交付價金一百一十五萬元及
    相關移轉登記手續所需費用後，方告知系爭房地因被法院查封無法辦理過戶手續
    並聲稱如被告願先行清償系爭房地之銀行貸款，則爭端勢能順利解決云云。被告
    至此知事有蹊蹺，是除於九十年六月十一日委請律師發函通知原告表示解除契約
    外，並於同年六月二十九日向台灣台北地方法院檢察署對原告提出詐欺罪告訴，
    系爭契約既經被告合法解除，自無再依約給付價金之理。系爭房地之過戶手續，
    乃原告委請代書於九十年九月十八日逕持被告簽約時已交付之文件，於未通知被
    告之情形下辦理，不能以此認被告亦認系爭買賣契約仍繼續有效。此外，原告於
    八十九年七月五日向上海商銀借款一千五百萬元整，並以系爭房地設定第一順位
    抵押權。詎原告自九十年七月二十一日起即未繳納原告向上海商銀之借款本息，
    致使上海商銀申請拍賣系爭房地，被告並於九十一年五月二十七日接獲鈞院准予
    拍賣系爭房地之九十一年度拍字第四一七號裁定，從而原告實已違反系爭買賣契
    約第六條「本買賣不動產權，乙方保證產權清楚，如有他人主張權利或設定他項
    權利及租賃關係，應由乙方負責於尾款付清以前速予清理，若甲方因此受有損害
    時，乙方應負完全賠償責任」之約定，故於原告清償上海商銀之借款，並塗銷第
    一順位抵押權設定前，被告依法自得主張民法第二百六十四條拒絕給付價金尾款
    之同時履行抗辯權，且被告亦已再度函文與原告表達解約之意，故系爭買賣契約
    業已解除等語，資為抗辯。
二、查：（一）原告主張兩造於九十年四月二十六日簽立買賣契約，由被告向原告購
    買系爭房地，約定價金為一千三百八十萬元，被告業於九十年四月二十六日簽約
    時給付八十萬元，於五月一日交屋時給付三十五萬元，其餘一千二百六十五萬元
    則應於辦完相關過戶手續後給付，原告並已於九十年五月一日交屋給被告，被告
    已遷入居住。然申辦過戶時，因原告其他債務關係，致系爭房地被假扣押而無法
    辦理過戶，至九十年九月十九日始完成相關過戶手續，將系爭房地所有權移轉予
    被告，惟被告迄未給付尾款一千二百六十五萬元等情，業據提出不動產買賣契約
    書、土地及建物登記謄本等件為證，復為被告所不爭執；（二）被告抗辯原告於
    八十九年七月五日以系爭房地為擔保向上海商銀借款一千五百萬元，詎原告自九
    十年七月二十一日起即未繳納借款本息，致上海商銀申請拍賣系爭房地，被告並
    於九十一年五月二十七日接獲鈞院准予拍賣系爭房地之裁定等語，已經提出本院
    九十一年度拍字第四七一號裁定為證，且為原告所不爭執；以上均堪信為真實。
    是本件爭點在於：系爭買賣契約是否業經被告合法解除？如否，被告得否主張同
    時履行抗辯？茲析述如下。
三、按「出賣人應擔保第三人就買賣之標的物，對於買受人不得主張任何權利」、「
    出賣人不履行第三百四十八條至第三百五十一條所定之義務者，買受人得依關於
    債務不履行之規定，行使其權利」，民法第三百四十九條、第三百五十三條分別
    定有明文。查系爭買賣契約第六條約定：「本買賣不動產權，乙方保證產權清楚
    ，如有他人主張權利或設定他項權利及租賃關係，應由乙方負責於尾款付清以前
    速予理清」，有契約書附卷可稽，核其性質即屬民法第三百四十九條「權利瑕疵
    擔保」之具體約定，是違反上開約定之法律效果即如民法第三百五十三條所定。
    查原告於八十九年七月五日以系爭房地為擔保向上海商銀借款一千五百萬元，詎
    原告自九十年七月二十一日起即未繳納借款本息，致上海商銀申請拍賣系爭房地
    ，被告並於九十一年五月二十七日接獲鈞院准予拍賣系爭房地之裁定，已如前述
    ，是原告已違反系爭買賣契約第六條之約定，而須負權利瑕疵擔保責任，被告得
    依關於債務不履行之規定，定期催告原告補正，如逾期未補正，得解除契約。次
    查，被告業於九十一年七月三日以上開情事為由以廣理法律事務所九一廣法字第
    ００六九號律師函向原告表示：「務請於函到後五日內塗銷上開抵押權之設定，
    若屆期仍未履行，則本人逕以本函為解除買賣契約之意」等語，此項意思表示即
    為附有法定條件之解除契約意思表示，查原告迄未塗銷前揭抵押權之登記，是被
    告以此主張解約，尚屬合法。原告雖稱其已於九十年九月十九日將系爭房地過戶
    予被告，銀行貸款利息亦一直繳納至九十年九月二十日，已完成出賣人之全部義
    務，是被告本就應該依契約第四條第四款給付尾款，而給付之方式為清償第一順
    位抵押權所擔保之債權，以塗銷第一順位抵押權，故被告不能以第一順位抵押權
    尚未塗銷，而抗辯被告為債務不履行等語，然原告依系爭買賣契約第六條及民法
    第三百四十九條之規定，既應負權利瑕疵擔保責任，而系爭房地目前確已遭原告
    之債權人上海商銀聲請拍賣，均如前述，是要難謂原告已完成出賣人之全部義務
    ，原告上開主張，尚不可採。綜上所述，系爭買賣契約既經被告合法解除，則原
    告依買賣契約請求被告給付價金一千二百六十五萬元及其遲延利息，即無理由，
    應予駁回。
四、兩造其餘攻擊防禦方法及舉證，核與判決結論無影響，爰不一一論列，附此敘明
    。
五、據上論結，原告之訴為無理由，依民事訴訟法第七十八條，判決如主文。
中　　　華　　　民　　　國　　九十一　　年　　　八　　　月　　　二　　　日
                                            民事第五庭法      官　歐陽漢菁
右為正本係照原本作成
如對本判決上訴，須於判決送達後廿日內向本院提出上訴狀
中　　　華　　　民　　　國　　九十一　　年　　　八　　　月　　　二　　　日
~B法院書記官　曾寶生
